【裁判字號】    98,上易,212
【裁判日期】    980909
【裁判案由】    返還存款
【裁判全文】
臺灣高等法院臺中分院民事判決  98年度上易字第212號
上  訴  人  健躍塑膠工業股份有限公司
法定代理人  丙○○
訴訟代理人  曾耀聰律師
被上訴人    上海商業儲蓄銀行股份有限公司員林分公司
法定代理人  乙○○
訴訟代理人  丁○○
            戊○○
            己○○
            庚○○
上列當事人間請求返還存款事件，上訴人對於民國98年5月6日臺
灣彰化地方法院98年度訴字第273號第一審判決提起上訴，本院
於98年8月26日言詞辯論終結，判決如下：
    主  文
上訴駁回。
第二審訴訟費用由上訴人負擔。
    事實及理由
一、上訴人主張：上訴人持有訴外人甲○○所簽發，發票日為民
    國九十七年六月十六日、票據號碼 YA0000000、面額新台幣
    （下同）九十四萬五千元，及發票日為九十七年六月十六日
    、票據號碼 YA0000000、面額四十六萬四千六百二十五元，
    且皆委由被上訴人支付之支票二紙（下簡稱系爭支票二張）
    ，上訴人屆期提示，竟皆遭以存款不足為由退票，經上訴人
    詢問甲○○，甲○○表示其於被上訴人所開設之甲種活期存
    款帳戶、帳號為 000000000帳戶（下簡稱系爭帳戶），曾於
    九十七年六月十六日轉帳存入系爭支票二張之款項，在提示
    當日有足額之存款可資支付系爭支票二張之金額，然於甲○
    ○存入後，被上訴人未經通知即擅自以甲○○另有連帶保證
    債務，遂與所存入之金額抵銷。嗣後上訴人以甲○○所言上
    情寄發存證信函向被上訴人詢問，亦為被上訴人坦承，確以
    系爭帳戶內之款項抵銷甲○○對被上訴人之已逾期保證債務
    。依票據法第一百四十三條之規定，倘發票人之存款或信用
    契約所約定之數足敷支付支票金額，且付款人並未收到發票
    人受破產宣告之通知，則執票人於提示期限內為付款之提示
    付款人如無正當理由不為付款時，即應負債務不履行之責
    任，又依民法第二百六十九條第一項、第二項及第三百四十
    一條之規定，可知於向第三人為給付之契約，如第三人一經
    為受益之意思表示，則當事人即不得再變更或撤銷該契約，
    且不得以其對他方當事人對於自己之債務為抵銷，而被上訴
    人與甲○○間之授信往來契約書，並無被上訴人得任意終止
    系爭帳戶之約定，被上訴人結清甲○○甲存帳戶之適法性，
    初屬可疑，且違反誠信原則。被上訴人完全未通知甲○○即
    結清系爭帳戶，亦與終止契約應以意思表示為之即民法第二
    百六十三條規定不合，足見系爭帳戶仍屬存在，而上訴人提
    示系爭二張支票請求被上訴人付款，係在系爭二張支票發票
    日當日，顯已為受益之意思表示，為此，被上訴人自有依其
    與甲○○間之第三人利益契約關係並依票據法第一百四十三
    條規定，對系爭二張支票給付款項之義務存在等語。於原審
    聲明求為判決：(1)被上訴人應給付上訴人一百四十萬九千六
    百二十五元及自起訴狀繕本送達翌日起至清償日止，按年息
    百分之五計算之利息。(2)訴訟費用由被上訴人負擔。(3)上訴
    人願供擔保請准予宣告假執行；於本院上訴聲明求為判決
    ：(1)原判決廢棄。(2)被上訴人應給付上訴人一百四十萬九千
    六百二十五元及自起訴狀繕本送達翌日起至清償日止，按年
    息百分之五計算之利息。(3)訴訟費用由被上訴人負擔。(4)上
    訴人願供擔保請准予宣告假執行。
二、被上訴人則以：訴外人甲○○為被上訴人銀行借款戶之連帶
    保證人，因該等借款債務業已到期，而未清償，甲○○自應
    與上開借款戶對被上訴人負連帶清償責任。被上訴人雖於九
    十七年六月十六日自票據交換所取得甲○○簽發之系爭支票
    二張，惟支票之性質為委任與消費寄託之混合契約，故甲○
    ○既對被上訴人負有上開保證債務，被上訴人乃依據民法第
    五百四十九條第一項、第六百零二條準用同法第四百七十八
    條規定、支票存款章程第十三條約定，於同日以電話及通知
    函通知甲○○終止系爭帳戶，並依民法第三百三十四條規定
    ，將系爭帳戶之存款餘額共計一百四十三萬六千六百八十九
    元與甲○○積欠被上訴人之部分保證債務互為抵銷，並無違
    反誠信原則，而系爭帳戶既經終止結清，被上訴人遂將系爭
    支票二張予以退票，且嗣後甲○○於九十七年六月二十三日
    將系爭支票二張交還被上訴人，憑以向票據交換所申辦「清
    償贖回」註記。而系爭支票二張已由甲○○交回被上訴人為
    清償註記，足見上訴人並非系爭支票二張之票據占有人，且
    系爭支票二張係上訴人持向合作金庫商業銀行股份有限公司
    南投分行（下稱合庫銀行）的融資備償帳戶及台灣中小企銀
    南投分行（下稱台灣企銀）融資票貼，已轉讓給該銀行，上
    訴人於提示時亦非系爭支票二張支票之占有票據權利人，故
    被上訴人自得拒絕付款等語，資為抗辯。於本院答辯聲明求
    為判決如主文所示。
三、兩造不爭執事項：
(一)、甲○○前於九十年間於被上訴人銀行開設系爭帳戶，並簽訂
    支票存款往來申請書暨約定書、支票存款章程、使用支票辦
    法及支票存款約定書補充條款。
(二)、系爭支票二張為甲○○所簽發。
(三)、系爭支票二張於九十七年六月十六日提示後，經被上訴人以
    存款不足為由退票。
(四)、被上訴人於九十七年六月十六日以通知函通知甲○○終止系
    爭帳戶。
(五)、甲○○於九十七年六月二十三日將系爭支票二張交予被上訴
    人，憑以向票據交換所申辦「清償贖回」註記。
(六)、上訴人於起訴時並未持有系爭支票二張。
(七)、上訴人持系爭支票二張分別向合庫銀行（票額九十四萬五千
    元部分）及台灣企銀（票額四十六萬四千六百二十五元部分
    ）票貼融資。
(八)、以上事實，有兩造分別提出支票存款往來申請書暨約定書、
    支票存款章程、使用支票辦法、支票存款約定書補充條款、
    系爭支票二張、存證信函、存款對帳單、通知函、支票存款
    戶存款不足退票「清償贖回」註記申請單等影本為證，本院
    並得採為本件判決基礎。
四、兩造爭執事項：
    上訴人是否得依甲○○與被上訴人之支票存款契約，本於利
    益第三人之地位，及票據法第一百四十三條規定，直接提起
    本件訴訟訴請被上訴人給付系爭二張支票之支票金額？及被
    上訴人拒絕給付上訴人本件票款，有無違反誠信原則？
五、得心證之理由：
(一)、按支票發票人簽發一定之金額，委託銀錢業者或信用合作社
    ，於見票時無條件支付與受款人或執票人，其性質為民法第
    二百六十九條第一項向第三人為給付之契約，支票之受款人
    或執票人雖係委託付款契約之第三人，但亦係依該項契約關
    係而為付款之請求，付款人無故拒絕付款，自僅負債務不履
    行之責任，尚不能謂係對於支票執票人一種侵權行為。又以
    契約訂定向第三人為給付者，要約人得請求債務人向第三人
    為給付，其第三人對於債務人，亦有直接請求給付之權，民
    法第二百六十九條第一項固定有明文。惟此利他契約，其受
    益之第三人如逕依上開直接請求給付之權請求債務人為給付
    時，應先證明其係第三人利益契約之被指定人始可（最高法
    院六十五年台上字第二一六四號判例、八十三年度台上字第
    二一二七號判決意旨參照）。即付款人雖對提示支票之人負
    無條件付款義務，持有支票之第三人亦得持支票直接向付款
    人請求付款，使支票存款契約具有第三人利益契約之性質，
    但第三人如欲主張其為受利益之第三人，仍以持有支票為限
    ，易言之，上訴人僅在持有支票時，始得依該第三人利益契
    約主張其為受利益之第三人，直接向被上訴人請求支付票款
    ，且該第三人就此並應先舉證證明之。
(二)、上訴人主張，本件依甲○○與被上訴人間支票存款契約受利
    益第三人之法律關係及依票據法第一百四十三條直接訴權之
    規定，被上訴人應負給付系爭票款之義務等語；被上訴人則
    以系爭支票二張業經甲○○繳回憑以辦理「清償贖回」註記
    ，上訴人非系爭支票二張執票人，及上訴人已將系爭支票二
    張持向合庫銀行及台灣企銀票貼融資，已非票據占有人，伊
    因而拒絕上訴人之請求等語置辯。經查：
(1)、系爭支票二張係上訴人分別向合庫銀行（票額九十四萬五千
    元部分）及台灣企銀（票額四十六萬四千六百二十五元部分
    ）票貼融資，為上訴人所自承，並經合庫銀行及台灣企銀函
    覆本院屬實，分別有上開銀行函各一份附卷可稽（見本院卷
    第四十九至五十四頁），復據本院核閱被上訴人提出之系爭
    支票二張（影本見原審卷第二十三、二十四頁），其票據背
    面均蓋有上訴人公司及負責人之大小章，顯見上訴人係以票
    貼融資而將系爭支票轉讓與融資銀行，且據台灣企銀函覆本
    院所檢附上訴人與台灣企銀簽訂之「週轉金貸款契約」，第
    八條約定「借款人辦理借款時，如提供票據，均願由借款人
    背書轉讓與貴行．．」（見本院卷第五十四頁），另合庫銀
    行於函覆本院時雖未檢附如上訴人與台灣企銀簽訂之週轉金
    貸款契約，但上訴人既同時向合庫銀行為票貼融資，且同在
    系爭票據背面蓋章，顯見系爭支票二張均有轉讓與融資銀行
    合作金庫及台灣企銀，足見被上訴人抗辯系爭支票於提示時
    ，上訴人並未占有系爭支票二張，堪可確信。至上訴人主張
    ，系爭支票二張係分別以伊在上開融資銀行合作金庫及台灣
    企銀開設之備償專戶名義提示，故伊為系爭支票二張之權利
    人等語，惟倘若上訴人提示時占有票據且屬票據權利人，何
    以系爭支票二張退票後，仍須向融資銀行合作金庫及台灣企
    銀補足票款後始得取回系爭支票？足見上訴人上開主張，顯
    不可採。
(2)、再系爭支票二張已經甲○○於九十七年六月二十三日持交被
    上訴人，憑以向票據交換所申辦「清償贖回」註記，上訴人
    於本件起訴時，已未持有系爭支票二張之事實，為兩造所不
    爭執，則上訴人自已非系爭支票二張之執票人，則揆諸上揭
    說明，上訴人應已非甲○○與被上訴人所簽訂支票存款契約
    所指定得依該第三人利益契約直接向被上訴人請求付款之受
    利益第三人，亦非得依票據法第一百四十三條規定直接訴請
    付款人即被上訴人依票載文義為支付之支票執票人，是上訴
    人依上開規定請求本件票款，自難謂有據。
(3)、上訴人復以，被上訴人於甲○○存入系爭票款後始終止其間
    之委任關係，有違誠信原則等語；但被上訴人則以甲○○對
    伊負有保證債務，伊乃依據民法第五百四十九條第一項、第
    六百零二條準用同法第四百七十八條規定、支票存款章程第
    十三條約定，以電話及通知函通知甲○○終止系爭帳戶，並
    依民法第三百三十四條規定，將系爭帳戶之存款餘額共計一
    百四十三萬六千六百八十九元與甲○○積欠被上訴人之部分
    保證債務互為抵銷，並無違反誠信原則等語。查，本件有關
    甲○○與被上訴人於申請支票使用時，曾簽立支票存款往來
    申請書暨約定書、支票存款章程、支票存款定書補充條款等
    ，有被上訴人提出上開文件為證（見原審卷第三十七至三十
    八頁），並為證人甲○○證述屬實（見本院卷第七十八頁背
    面），依支票存款章程第十三條之約定「．．本行及存款亦
    均得隨時終止本存款契約，惟任何一方於不利於他方之時期
    終止者，應負損害賠償責任，但因係可歸責之事由，致不得
    不終止者，不負損害賠償責任。」（見原審卷第三十五頁）
    ，證人甲○○並證稱確實因連帶保證債務尚積欠被上訴人六
    百多萬元等語（見本院卷第七十七頁），則依上開規定及約
    定，被上訴人自得隨時與甲○○終止其間之支票委任契約，
    經終止後，被上訴人自得民法第三百三十四條規定，將系爭
    帳戶之存款餘額共計一百四十三萬六千六百八十九元與甲○
    ○所積欠被上訴人之部分保證債務互為抵銷，又上開章程係
    約定兩造銀行及存戶均得終止本存款契約，雙方之地位平等
    、權利相同，並無對上訴人有何不公平之處，從而，自難謂
    被上訴人終止其與甲○○間之委任關係，有違誠信原則，而
    系爭帳戶既經終止結清，被上訴人遂將系爭支票二張退票予
    上訴人之融資銀行，應屬正當，是上訴人上開主張，自不足
    取。至被上訴人終止後是否造成甲○○損害，乃被上訴人與
    甲○○間之關係，要與上訴人無涉，從而自難據此遽認被上
    訴人對上訴人應負本件票據清償責任。
六、綜上所述，本件上訴人主張，為不足採，被上訴人抗辯，尚
    屬可信。是則上訴人執此主張依甲○○與被上訴人所簽訂支
    票存款契約之受利益第三人及票據法第一百四十三條規定，
    請求被上訴人應給付一百四十萬九千六百二十五元，及自起
    訴狀繕本送達翌日起至清償日止按年息百分之五計算之利息
    ，洵非有據，不應准許。原審為上訴人敗訴之判決，及駁回
    其假執行之聲請，並無不合。上訴意旨指摘原判決不當，求
    予廢棄改判，為無理由，應予駁回。
七、本件事證已臻明確，兩造其餘主張及舉證，經本院審酌後認
    與判決結果無影響，爰不另一一論述，附此敘明。
八、據上論結，本件上訴為無理由，依民事訴訟法第四百四十九
    條第一項、第七十八條，判決如主文。
中    華    民    國    98    年    9     月    9     日
                民事第六庭    審判長法  官  袁再興
                                    法  官  吳惠郁
                                    法  官  盧江陽
以上正本係照原本作成。
均不得上訴。
                                    書記官  陳麗玉
中    華    民    國    98    年    9     月    9     日
                                                      Ｍ


司法院資訊處製作；財團法人民間司法改革基金會備份。
